【裁判字號】    97,訴,382
【裁判日期】    970930
【裁判案由】    撤銷贈與等
【裁判全文】
臺灣士林地方法院民事判決               97年度訴字第382號
原      告  萬泰商業銀行股份有限公司
法定代理人  丁○○
訴訟代理人  丙○○
被      告  乙○○
被      告  甲○○
上列當事人間撤銷贈與等事件，本院於97年9 月19日言詞辯論終
結，判決如下：
    主  文
被告甲○○、乙○○間就附表所示之不動產所為之贈與債權行為
及所有權移轉登記物權行為應予撤銷。
原告其餘之訴駁回。
訴訟費用新臺幣壹萬仟佰柒拾伍元由被告共同負擔三分之二
，餘由原告負擔。
    事  實  及  理  由
一、本件原告起訴主張：訴外人維信科技有限公司（以下簡稱維
    信公司）於民國95年3 月14日、95年8 月21日邀被告甲○○
    及訴外人蘇皇宇、陳如玉為連帶保證人，向原告借款二筆，
    分別為新臺幣（下同）700,000 元、2,000,000 元，其借款
    期限、利息暨違約金計算方式均記載於借據內，如未按期攤
    還本息時，借款人即喪失期限之利益，應立即全部償還，並
    依約支付違約金。被告甲○○提出附表所示之不動產作為原
    告徵信之資料，詎維信公司於96年11月23日經台灣票據交換
    所公告為拒絕往來戶，原告主張依授信契約書第五條之約定
    ，債務視為全部到期，維信公司及連帶保證人均應清償，原
    告已對維信公司及連帶保證人提出訴訟，被告甲○○身為連
    帶保證人，應負連帶清償責任，竟為逃避前開債務，免受強
    制執行，將其名下如附表所示之不動產（以下簡稱系爭不動
    產）贈與其配偶即被告乙○○，並於九十六年十二月十九日
    完成所有權移轉登記，顯係以無償行為損害原告之債權，爰
    依民法第244 條第1 項規定，訴請撤銷被告間上開贈與債權
    及物權行為，並為保全債權，訴請甲○○塗銷系爭不動產之
    移轉登記。
二、被告二人則以：贈與系爭不動產不會影響到原告之債權，渠
    等夫妻並無詐害債權之意圖，且維信公司尚有其他連帶保證
    人可以負責，原告已對維信公司之連帶保證人蘇皇宇、陳如
    玉之財產進行強制執行程序，希望等其他連帶保證人不動產
    拍賣程序後再與原告協商。
三、原告主張被告甲○○為訴外人維信公司借款之連帶保證人，
    尚積欠原告1,826,014 元，維信公司於96年11月23日經票據
    交換所列為拒絕往來戶，被告甲○○將其名下之系爭不動產
    無償贈與其配偶即被告乙○○，於九十六年十二月十九日辦
    妥所有權移轉登記等情，而維信公司並無任何資產，業據其
    提出與所述相符之借據影本、授信約定書影本、放款資料查
    詢、票據信用資料查詢、土地暨建物登記謄本、起訴狀影本
    等為證，並為被告所不爭執，原告此部分之主張自堪信為真
    實。至原告主張被告甲○○上開贈與行為損害原告之債權，
    應予撤銷乙節，則為被告所否認，並以前揭情詞置辯。是本
    件兩造爭執要旨厥為：(一)被告甲○○前揭無償贈與行為是否
    有害及原告之債權？(二)原告得否請求被告甲○○塗銷所有權
    移轉登記？茲分述如下：
  (一)按「債務人所為之無償行為，有害及債權者，債權人得聲請
    法院撤銷之。」「債權人依第1 項或第2 項之規定聲請法院
    撤銷時，得並聲請命受益人或轉得人回復原狀。」民法第24
    4 條第1 項、第4 項前段定有明文。所謂害及債權，乃指債
    務人之行為，致積極的減少財產，或消極的增加債務，因而
    使債權不能獲得清償之情形，若債權人之債權，因債務人之
    行為，致有履行不能或困難之情形者，即應認為有損害於債
    權人之權利，並不以債務人因其行為致陷於無資力為限（最
    高法院81年度臺上字第207 號判決、45年臺上字1316號判例
    意旨參照）。蓋債務人所有之財產，除對於特定債權人設有
    擔保物權外，應為一切債務之總擔保，倘債務人將財產贈與
    他人，且非用以清償具有優先受償權之債務，對於普通債權
    人，即難謂無詐害行為。復按，保證債務之所謂連帶，係指
    保證人與主債務人負同一債務，對於債權人各負全部給付之
    責任者而言，是在債務未受清償前，連帶債務人中之一人所
    為之詐害行為，債權人自得對之依民法第244 條第1 項、第
    2 項之規定撤銷之，至於其他連帶債務人有資力與否，在所
    不問（最高法院45年臺上字第1426號判例、88年度臺上字第
    1302號判決意旨參照）。如前所述，本件被告甲○○擔任訴
    外人維信公司借款債務之連帶保證人，對債權人應負全部清
    償責任，至於其他連帶保證人是否有資力，在所不問，並非
    本件審酌之重點。
  (二)被告甲○○於94年度所得為461,037 元，95年度所得為493,
    879 元，名下有位於臺中市○○區○○路之不動產，並出資
    1,400,000 元投資維信公司，此經本院依職權調取稅務電子
    閘門所得調件明細表附卷可稽。被告甲○○稱不知道位於臺
    中市之前開不動產之時價，但是當初係以一百二十萬元之代
    價購買，而維信公司名下並無任何資產，積欠原告債務均未
    清償等語。查，被告甲○○對國泰世華銀行、渣打銀行負有
    3,716,000 元之債務，又因擔任維信公司之保證人，對原告
    、日盛銀行、臺灣中小企銀等銀行負有2,851,000 元之保證
    債務，此有財團法人金融聯合徵信中心資料可證，益徵被告
    甲○○並無充足資力可以清償原告之債權，所為上開贈與之
    無償行為顯有害債權人之債權，債權人自得依民法第244 條
    規定請求法院撤銷之。在債務未受清償前，竟將其名下系爭
    不動產無償贈與被告乙○○並辦妥所有權移轉登記，顯已減
    少其一般財產，影響其清償全部債務之能力，致債權人之債
    權有履行不能或行使困難之情形。
  (三)按「依本規則登記之土地權利，因權利之拋棄、混同、存續
    期間屆滿、債務清償、撤銷權之行使或法院之確定判決等，
    致權利消滅時，應申請塗銷登記。」「下列登記由權利人或
    登記名義人單獨申請之：……四、因法院、行政執行處或公
    正第三人拍定、法院判決確定之登記。」土地登記規則第14
    3 條第1 項、第27條第4 款定有明文。是以，如果不動產物
    權契約業經辦理登記，則參照土地登記規則第143 條（修正
    前為131 條）規定之法意，債權人訴請登記名義人塗銷登記
    ，即為已足，尚無須對債務人為塗銷所有權登記之請求（最
    高法院79年度臺上字第1037號、74年度臺上字第271 號判決
    意旨參照）。經查，系爭不動產目前登記名義人為被告乙○
    ○，依上開法條規定及最高法院判決意旨，原告理應訴請被
    告乙○○塗銷所有權移轉登記，其竟訴請被告甲○○塗銷（
    參照原告訴之聲明），於法即有未合。
四、從而，原告依據民法第244 條第1 項規定，訴請撤銷被告間
    就附表所示之不動產所為之贈與行為及所有權移轉登記行為
    ，為有理由，應予准許。至於原告訴請被告甲○○塗銷所有
    權移轉登記，於法尚有未合，應予駁回。
五、末按，「法院為終局判決時，應依職權為訴訟費用之裁判。
    」民事訴訟法第87條第1 項定有明文。查本件原告之訴為一
    部有理由、一部無理由，訴訟費用13,375元應由被告二人共
    同負擔3 分之2 ，餘由原告負擔。
六、據上論結，原告之訴為一部有理由、一部無理由，依民事訴
    訟法第79條、第85條第1 項前段，判決如主文。
中    華    民    國    97    年    9     月    30    日
                  民事第一庭  法  官  絲鈺雲
以上正本證明與原本無異。
如對本判決上訴，應於判決送達後20日內向本院提出上訴狀。
中    華    民    國    97    年    10    月    1     日
                              書記官  高楚安


司法院資訊處製作；財團法人民間司法改革基金會備份。
